【裁判字號】    98,消債更,485
【裁判日期】    980423
【裁判案由】    聲請更生程序
【裁判全文】
臺灣高雄地方法院民事裁定           98年度消債更字第485號
聲  請  人
即 債務 人  甲○○
代  理  人  王家鈺律師
上列當事人因消費者債務清理事件聲請更生，本院裁定如下：
    主  文
聲請駁回。
聲請費用由聲請人負擔。
    理  由
一、聲請意旨略以：聲請人前未曾依「中華民國銀行公會會員辦
    理消費金融案件無擔保債務協商機制」請求共同協商債務清
    償方案，於消費者債務清理條例（下稱消債條例）施行後，
    於民國97年6 月間以書面向最大債權金融機構兆豐國際商業
    銀行股份有限公司（下稱兆豐銀行）請求共同協商而未成立
    。又聲請人積欠兆豐銀行等債權人計新台幣（下同）1,573,
    553 元，而聲請人每月薪資所得23,000元，扣除每月家庭必
    要生活費用18,357元，所剩無幾，有不能清償債務之情事。
    又聲請人無擔保或無優先權之債務總額未逾1200萬元，且未
    經法院裁定開始清算程序或宣告破產，爰依法聲請更生等語
    。
二、按債務人不能清償債務或有不能清償之虞者，得依本條例所
    定更生或清算程序，清理其債務，消債條例第3 條定有明文
    。蓋經濟上陷於困境之消費者，若任其於惡性循環之債務窘
    境中自生自滅，其將衍生嚴重之社會問題，致難以維持安定
    之社會經濟秩序，故有予之分別情形依更生或清算之程序清
    理其債務之必要，藉以妥適調整其與各相關債權人等間之權
    利義務關係，以謀求消費者經濟生活之更生機會，從而健全
    社會經濟發展。惟私法上債之關係，係以當事人間之信賴關
    係為基礎，為社會經濟組織之重要支柱，故當事人於以法律
    行為追求自己之利益之際，亦應顧及對方之利益，並考量債
    權債務在社會上之作用，本於誠實及信用之原則，行使其債
    權及履行其債務，故債務人之消費者欲以上開條例為其所負
    義務之調整者，自應本於誠信原則之本旨，僅在其不能清償
    債務或有不能清償之虞而使其陷於經濟上之困境時，始得准
    許之，以避免其藉此善意之立法而惡意圖謀減免債務，致使
    社會陷於道德之危險，並因此使信用緊縮而造成社會經濟之
    動盪。再者，依消債條例第151 條第1 項、第5 項規定，係
    採「協商前置主義」，而債務人於協商程序中，自應本於個
    人財產及收支狀況，依最大誠信原則，商討解決方案，如終
    究不能協商，於聲請更生或清算時，法院審酌上開條文所謂
    「不能清償或有不能清償之虞」，允宜綜衡債務人全部收支
    及財產狀況，評估是否已不能維持符合人性尊嚴之最基本生
    活條件，如曾有協商方案，其條件是否確實不能達到上開基
    本之要求等，為其判斷之準據。又聲請更生或清算不合程式
    或不備其他要件者，法院應以裁定駁回之，但其情形可以補
    正者，法院應定期間先命補正，消債條例第8 條亦有明文。
三、經查：
  (一)聲請人現積欠兆豐銀行等債權人計1,573,553 元，於97年6
    月以書面向最大債權金融機構兆豐銀行請求共同協商債務清
    償方案，經兆豐銀行以「無法負擔任何還款條件」，而協商
    不成立，有聲請人提出之前置協商不成立通知書1 紙（詳卷
    第21頁）、債權人清冊1 份（詳卷第6-1 頁）、財團法人金
    融聯合徵信中心當事人綜合信用報告1 份（詳卷第71至77頁
    ）等附卷可稽。
  (二)查，聲請人所為前置協商不成立之原因為「無法負擔任何還
    款條件」，有上開前置協商不成立通知書在卷可稽。又查，
    兆豐銀行提出之協商條件為「172 期、利率0%、月繳8,000
    元」，而聲請人係主張每月還款3,485 元，有兆豐銀行98年
    4 月8 日民事陳報狀1 份可考。據此，本件於前置協商程序
    中，兆豐銀行所提出之還款方案為「172 期、利率0%、月繳
    8,000 元」，惟聲請人主張每月僅能負擔3,485 元，故協商
    不成立。
  (三)按消債條例之立法目的，係為使不幸陷入經濟困境之人得以
    清理債務、重建生活，並在清理過程中能保有符合人性尊嚴
    之最低基本生活，而非在維持債務人過去慣常之寬逸生活，
    是於評估債務人清償債務之能力時，並非任其主張生活費用
    之數額，否則將造成揮霍無度以致清償債務能力降低之人，
    反而更容易進入更生程序之歧異現象。查，聲請人現任職「
    松江室內裝修設計有限公司」（下稱松江公司），每月收入
    23,000元，有勞工保險被保險人投保資料表1 份、松江公司
    薪資印領清冊1 份（詳卷第33至36頁）。依內政部社會司97
    年度高雄市每人每月之最低生活標準10,991元，認聲請人每
    月必要生活費為10,991元，且聲請人既已負債157 萬元以上
    ，本需以較低之標準生活而撙節開銷用以償債始符誠信，自
    不得以無負債人員之一般生活標準以上而同為要求，故聲請
    人主張每月必要性支出18,357元云云，容有未洽。又按受扶
    養權利者，以不能維持生活而無謀生能力者為限，前項無謀
    生能力之限制，於直系血親尊親屬不適用之；民法第1117條
    定有明文。查，聲請人之父劉春祥有土地3 筆、汽車2 部，
    於95、96年度利息所得（中華郵政股份有限公司高樹郵局）
    為19,704元、14,778元，並聲請人之母劉徐月妹有房屋、土
    地各1 筆、投資2 筆，於95、96年度營利所得分別為204,16
    1 元、10,547元，有劉春祥、劉徐月妹之財產歸屬清單及所
    得資料清單各1 份（詳卷第47至52頁）；據此，聲請人之父
    劉春祥、母劉徐月妹均有相當經濟能力，而無不能維持生活
    之情事，是聲請人主張每月應負擔父母扶養費用計4,000 元
    云云，即屬無據。是聲請人扣除必要生活費用後，尚有餘款
    12,009元（計算式：00000 －00000 ＝12009） 可供清償債
    務。綜上而論，聲請人與最大債權金融機構兆豐銀行前置協
    商時，兆豐銀行係以每月繳納8,000 元、利率0%方式償還，
    依上開所認定實際收支核算結果，並無顯然不當之情，聲請
    人堅持每月僅還款3,485 元，難認確有還款誠意。從而，本
    件聲請人並無不能清償債務或有不能清償之虞之情事。
四、綜上所述，聲請人之月收入扣除必要費用後，尚無「不能清
    償債務或不能清償之虞」，其更生之聲請即不符消債條例第
    3 條所定要件，且上開欠缺又屬無從補正，依首揭說明，自
    應駁回其更生之聲請。
五、依消費者債務清理條例第8條、第15條，民事訴訟法第78條
    ，裁定如主文。
中    華    民    國    98    年     4    月    23    日
                  民事第五庭  法  官  洪榮家
上為正本係照原本作成
如不服本裁定，應於裁定送達後10日內，以書狀向本院提出抗告
，並繳納抗告費新臺幣1千元
中    華    民    國    98    年     4    月    23    日
                              書記官  胡美儀


司法院資訊處製作；財團法人民間司法改革基金會備份。
